【裁判字號】    99,訴,1610
【裁判日期】    990712
【裁判案由】    返還買賣價金等
【裁判全文】
臺灣臺北地方法院民事判決              99年度訴字第1610號
原      告  陳碧芳
訴訟代理人  林森敏律師
            枋啟民律師
            楊御龍
被      告  高美莉
訴訟代理人  陳清進律師
            蔣彥威律師
上列當事人間返還買賣價金等事件，本院於中華民國99年6月28
日言詞辯論終結，判決如下：
    主  文
原告之訴及其假執行聲請均駁回。
訴訟費用新台幣由原告負擔。
    事實及理由
甲、程序方面：
一、按訴狀送達後，原告不得將原訴變更或追加他訴，但請求基
    礎事實同一；或擴張或減縮應受判決事項之聲明；或不甚礙
    被告之防禦及訴訟之終結者，不在此限，民事訴訟法第255
    條第1項第2、3、7款分別定有明文。查本件原告起訴時聲明
    ：(一)被告應共同給付原告楊御龍、陳碧芳新臺幣（下同）20
    0萬元，並自本院98年度司促字第11060號支付命令送達翌日
    起至清償日止，按年利率5％計算之利息；(二)願供擔保，請
    准宣告假執行。原告嗣於99年4月12日以民事準備(一)狀將上
    開聲明變更為：(一)被告應給付原告楊御龍100萬元，並自本
    院98年度司促字第11060號支付命令送達翌日起至清償日止
    ；(二)被告應給付原告陳碧芳100萬元，並自本院98年度司促
    字第11060號支付命令送達翌日起至清償日止，按年利率5％
    計算之利息；(三)願供擔保，請准宣告假執行。原告嗣於99年
    5月4日以民事準備(三)狀將原告楊御龍之訴撤回，並將聲明變
    更為：(一)被告應給付原告陳碧芳200萬元，並自本院98年度
    司促字第11060號支付命令送達翌日起至清償日止，按年利
    率5％計算之利息；(二)願供擔保，請准宣告假執行。經核原
    告陳碧芳於言詞辯論前基於同一請求之基礎事實而擴張應受
    判決事項之聲明，且無礙於被告之防禦及訴訟之終結，揆諸
    首揭法條，原告訴之變更應予准許。
二、按原告於判決確定前，得撤回訴之全部或一部，但被告已為
    本案之言詞辯論者，應得其同意，民事訴訟法第262條第1項
    亦有明文。本件起訴時雖亦以楊御龍、陳碧芳為原告，惟於
    被告為本案言詞辯論前，楊御龍即撤回對被告之訴，是該部
    分之訴已經撤回，並非本件審理之範圍。
乙、實體方面：
一、原告起訴主張：伊於民國93年5月18日以價金790萬元向被告
    購買坐落於臺北市○○區○○段一小段53-2地號，門牌號碼
    為臺北市○○路325巷18弄35號4樓之房屋（下稱系爭房屋）
    ，並登記為伊與訴外人楊御龍共有，應有部分各為1/2。伊
    等於96年11月27日將系爭房屋出售並移轉所有權予訴外人李
    君儀。詎料，李君儀嗣後以系爭房屋為海砂屋為由對伊等向
    本院起訴求償，並經本院以97年度重訴字第618號受理在案
    ，該案件審理中由訴外人臺北市土木技師工會做成鑑定報告
    書，稱系爭房屋有：1.為高氯離子含量之混凝土建築；2.不
    符合結構混凝土施工規範之規定：任一鑽心混凝土試體抗壓
    強度需大於設計強度之75％；3.受測處鋼筋有中度及嚴重腐
    蝕現象等瑕疵。嗣後伊與楊御龍以給付李君儀200萬元為條
    件與其成立訴訟上和解。又因系爭房屋有上開瑕疵，伊爰依
    民法第359條規定向被告請求減少價金後，依同法第179條規
    定請求被告給付之。關於減少價金之金額之計算，如以鄰近
    地段及延壽國宅區內經檢測為氯離子過高之海砂屋及氯離子
    數值合乎標準之房屋比較，前者價值減損約29.23％【計算
    式：（420,000－325,000）/325,000＝29.23％】。而系爭
    契約價金為790萬元，如乘以29.23％為2,309,170元（原告
    起訴狀誤載為2,300,917元），且伊與楊御龍對李君儀就系
    爭房屋涉訟所成立之和解，亦以給付200萬元為條件，是原
    告等請求減少價金之額度為200萬元應為妥適，並就減少價
    金部份，依民法第179條不當得利之法律關係請求被告返還
    。並聲明：(一)被告應給付原告200萬元，及自本院98年度司
    促字第11060 號支付命令送達翌日起至清償日止，按年息5
    ％計算之利息；(二)願供擔保，請准宣告假執行。
二、被告則以：原告於98年5月5日委請律師以存證信函通知被告
    ，以系爭房屋具瑕疵為由，解除系爭買賣契約，並請求被告
    返還價金。惟函文中僅泛稱系爭房屋具有瑕疵，被告遂要求
    原告提出證明。嗣後原告檢附相關檢測報告，再次主張解除
    系爭買賣契約，並請求被告返還價金。原告雖先後主張解除
    契約及請求減少價金，惟其請求減少價金之支付命令，係於
    98年5月20日方達到被告，而被告早於98年5月8日前即已收
    受原告解除系爭買賣契約之意思表示，則本件原告解除契約
    之意思表示既先於請求減少價金之支付命令達到被告，則自
    應以先達到被告並已生效解除契約之意思表示為準。又原告
    雖主張其於96年11月27日將系爭不動產出賣並移轉登記予李
    君儀，已屬不能返還，依民法第262條解除權消滅云云，惟
    民法第262條立法意旨在於保護相對人，不因解除權之行使
    有害其利益。故本條規定自宜以目的性解釋方法，考量解除
    權之行使是否有害於相對人之利益，而定其適用範圍。若解
    除權之行使並無害於相對人之利益，或相對人反將因解除權
    消滅而受有損害者，揆諸本條規定之立法意旨，並基於禁反
    言原則，自不應使有解除權人於行使解除權後又反覆主張其
    解除權已經消滅。又原告與李君儀於98年7月31日達成訴訟
    上和解，又李君儀係向原告主張解除契約、返還價金，顯見
    於本件解除系爭買賣契約之意思表示達到被告時，本件原告
    既可對李君儀請求返還系爭房屋，則原告向被告返還系爭房
    屋自屬可能，故原告與李君儀達成訴訟上和解方為使所受領
    之給付物不能返還之事由，乃發生於原告行使解除權後，自
    不生解除權消滅之問題。是本件原告行使解除權之意思表示
    既先於請求減少價金之意思表示達到被告，自生解除契約之
    效果。系爭買賣契約既已解除，原告自無再請求減少價金之
    餘地。退步言之，縱原告得依民法第359條減少價金，其減
    少減少價金之範圍，應以標的物「於買賣當時」之客觀市場
    交易價格扣除實際價值為度。而本件原告據以計算減少價金
    之基礎，僅係房仲業者提供之交易行情查詢，其資料來源準
    確與否，並非無疑，應不得作為訴訟上市場交易價格之證明
    ，故原告主張減少之比例應為29.33％云云，亦屬有誤。又
    原告等與李君儀就系爭房屋涉訟雖以給付200萬元成立訴訟
    上和解，惟渠等為買賣契約約定價金之數額為何、系爭房屋
    於當時之客觀交易市價及實際價值各為何等，均非明確。故
    原告與李君儀間所得減少之價金，與本件原告所得主張減少
    之價金，應分別就各該買賣當時之客觀交易市價、實際買賣
    價金及實際價值計算之，不可混為一談。且被告並未參加於
    97年度重訴字第618號訴訟事件，無受渠等訴訟上和解條件
    拘束之理。況原告知悉系爭房屋有瑕疵後，未即通知被告，
    應視為承認其所受領之誤，喪失主張物之瑕疵擔保責任之權
    利等語，資為抗辯。並聲明：(一)原告之訴駁回；(二)如受不利
    判決，願供擔保請准宣告免為假執行。
三、兩造不爭執之事項：
（一）原告陳碧芳於93年5月18日以790萬元價金向被告購買系爭
      房屋。
（二）原告買受系爭房屋後，與楊御龍登記為系爭房屋所有權人
      ，應有部分各為1/2。
（三）原告及楊御龍於96年11月27日將系爭房屋出售並移轉登記
      予李君儀。
（四）李君儀以系爭房屋為海砂屋為由對原告及楊御龍向本院起
      訴求償（案號為：本院97年度重訴字第618號），訴訟中
      由臺北市土木技師工會做成鑑定報告書，稱系爭房屋有：
      1.為高氯離子含量之混凝土建築；2.不符合結構混凝土施
      工規範之規定：任一鑽心混凝土試體抗壓強度需大於設計
      強度之75％；3.受測處鋼筋有中度及嚴重腐蝕現象等瑕疵
      。
（五）原告及楊御龍以給付李君儀200萬元為條件與其成立訴訟
      上和解，終結97年度重訴字第618號訴訟。
（六）原告及楊御龍於98年5月5日委請律師以台北安和郵局第00
      950號存證信函予被告，以系爭房屋為海砂屋為由，主張
      解除系爭買賣契約，並請求被告返還價金。
（七）被告於98年5月8日委請律師以台北圓環郵局第272號存證
      信函予原告及楊御龍，稱其從未聽聞社區內有任何房屋為
      海砂屋，且未據原告等提供臺北市土木技師工會之檢測結
      果及相關數據，故無法接受原告解除系爭契約。
（八）原告及楊御龍於98年5月13日委請律師以台北安和郵局第0
      1014號存證信函予被告，檢附臺北市土木技師工會鑑定報
      告一份，再次主張解除系爭買賣契約，並請求被告返還價
      金。
四、兩造之爭點及論述：
    原告主張系爭房屋有瑕疵，故其得向被告主張減少價金解除
    契約並依據不當得利請求被告返還該部分價金等情，為被告
    所否認，並以前揭情詞置辯，故本件之爭點厥為：(一)系爭房
    屋是否確實有原告所稱之瑕疵；(二)如系爭房屋確實有瑕疵時
    ，原告提起本件訴訟向被告主張減少價金是否於法有據？現
    就本件之爭點析述如后：
（一）系爭房屋是否確實有原告所稱之瑕疵部分：
      按買賣因物有瑕疵，而出賣人應負擔保之責者，買受人得
      解除其契約或請求減少其價金，但依情形，解除契約顯失
      公平者，買受人僅得請求減少價金。民法第359條定有明
      文可參。復按，物之出賣人對於買受人，應擔保其物依第
      373條之規定危險移轉於買受人時無滅失或減少其價值之
      瑕疵，民法第354條第1項規定甚明。經查，我國經濟部標
      準檢驗局於83年訂定新拌混凝土中水溶性氯離子含量限制
      如下：一般鋼筋混凝土：0.6kg/以下；鋼筋混凝土（所
      處環境考慮耐久性）：0.3kg/；87年6月25日修訂公布
      之鋼筋混凝土中最大水溶性氯離子含量之中華民國國家標
      準（CNS，總號3090，類號Ａ2042）為0.3kg/，有國家
      標準可稽。故如鋼筋混凝土之氯離子含量高於前揭標準時
      ，即為俗稱之「海砂屋」。因李君儀以系爭房屋為海砂屋
      為由對原告及楊御龍向本院起訴求償（本院97年度重訴字
      第618號），訴訟中由臺北市土木技師工會做成鑑定報告
      書，其中鑑定結論及建議第1點稱：試驗結果氯離子含量
      為0.65至2.788kg/，大於國家CNS3090（新拌鋼筋混凝
      土最大水溶性氯離子含量0.3kg/），為高氯離子含量之
      混凝土建築物（見本院卷第33頁）。系爭房屋之混凝土氯
      離子含量超過國家標準，會致混凝土剝落、鋼筋鏽蝕，影
      響房屋結構安全，乃眾所周知之事實。而房屋具備結構安
      全，乃其最重要之通常效用，是房屋之混凝土氯離子含量
      過高，自屬減少房屋價值之瑕疵甚明。
（二）原告是否得依據物之瑕疵擔保責任向被告主張減少價金部
      分：
      復按，買受人應按物之性質，依通常程序從速檢查其所受
      領之物，如發見有應由出賣人負擔保責任之瑕疵時，即時
      通知出賣人；買受人怠於為前開通知者，除依通常之檢查
      不能發見之瑕疵外，視為承認其所受領之物；不能即知之
      瑕疵，至日後發見者，應即通知出賣人，怠於為通知者，
      視為承認其所受領之物。又買受人因物有瑕疵，而得依民
      法第359條規定解除契約或請求減少價金者，其解除權或
      請求權，於買受人依第356條規定為通知後6個月間不行使
      或自物之交付時起經過5年而消滅，同法第356條及第365
      條定有明文。系爭房屋之混凝土氯離子含量過高，非經專
      業鑑定無從檢測確定，則該瑕疵係買受人依通常檢查不能
      發現者，故本件應審究原告係何時發現系爭房屋確實有氯
      離子含量過高之情事及何時向被告為通知。經查：
    1.原告向被告買受系爭建物後，復與楊御龍於96年10月22日
      將系爭房屋出賣予李君儀，買賣價金1,190萬元，並於同
      年11月27日辦妥所有權移轉登記。而原告出售系爭房屋時
      ，於96年10月24日即由原告委託臺灣省土木技師公會至現
      場取樣、25日為試驗，並於同年月26日出具硬固混凝土氯
      離子含量測試報告，其中取樣位置分別為入口前1.7m左5.
      8m處樑位為試體樣品編號NO.1、另取樣位置為入口前1.8m
      左5.6m處天花板位為NO.2為，測試結果分別為0.534kg/
      、0.531kg/，此有測試報告在卷可稽（見本院97年度重
      訴字第618號卷原告起訴狀所附之原證3號）。顯見，原告
      於是時已知悉系爭建物之氯離子含量係高於0.3kg/之國
      家標準。然因原告與李君儀所簽立之買賣契約第16條特約
      條款約定「雙方同意於簽約後即檢測氯離子含量，若經檢
      測超過0.6kg/時，雙方同意無條件解除本買賣合約，買
      賣價款無息退還買方，其測量值低於0.6kg/時，雙方同
      意繼續履行買賣合約。檢測完成後再申報增值稅、契稅等
      過戶。」，故原告雖已知悉系爭房屋雖有氯離子含量高於
      國家標準之情事，但因前該測試報告所出具之數據未逾雙
      方約定解除契約之標準且因李君儀亦未對原告為任何主張
      或請求，原告遂怠於通知被告系爭房屋之瑕疵情事。
    2.嗣李君儀於97年1月3日委託台灣省土木技師公會審定之尚
      昕材料實驗室進行系爭房屋之氯離子含量測試，發現有氯
      離子含量過高之情形，李君儀隨即透過雙方之仲介人員通
      知原告楊御龍應依合約特別規定解約退款。李君儀旋即復
      於97年2月20日委託訴外人桂田技術顧問有限公司再次進
      行系爭房屋之氯離子含量測試，仍有氯離子含量過高之情
      形。故原告乃於97年3月21日向台北市松山區調解委員會
      申請調解，依據其聲請調解書內明確提及「經仲介公司安
      排下於97年2月15日，兩造進行第一次協商，並於97年3
      月7日透過仲介公司為第三人進行第二次協調，兩次協商
      兩造雙方並未達成共識。」97年4月15日李君儀對陳碧芳
      及楊御龍提起訴訟，先位請求解除契約、返還價金並請求
      損害賠償，備位請求減少價金等情，業經本院調閱97年度
      重訴字第618號卷核閱屬實。又物之瑕疵是否存在，係為
      一客觀狀態而非經買賣雙方主觀認定為斷，系爭房屋確實
      存有鋼筋混凝土中氯離子含量高於國家標準之情事，而原
      告於將系爭房屋移轉登記予李君儀前已知悉此事，且其與
      李君儀於前案起訴前，已多次針對系爭房屋關於物之瑕疵
      擔保責任為聯繫、協調，殊不論該瑕疵是否已達解除契約
      之標準抑或李君儀得向其主張解除價金之數額為何，原告
      均應於知悉該瑕疵後儘速通知被告，然原告竟遲至98年5
      月5日方以存證信函通知被告主張解除契約，復再以鈞院
      98年度司促字第11060號支付命令主張減少價金，該支付
      命令係於98年5月21日送達被告。顯見，本件原告知悉系
      爭房屋有瑕疵後，未即通知被告，遲至一年多後始通知被
      告，本件原告既怠於為通知，依民法第356條規定應視為
      承認其所受領之物，自已喪失對被告主張物之瑕疵擔保責
      任之權利。
五、綜上所述，原告知悉系爭房屋有瑕疵後，未即通知被告，本
    件原告既怠於為通知，依法應視為承認其所受領之物，已喪
    失對被告主張物之瑕疵擔保責任之權利，從而，原告主張依
    據被告應負擔瑕疵擔保責任，並依據不當得利之法律關係，
    請求被告給付如聲明所示之金額，為無理由，應予駁回。
六、原告受敗訴判決，其假執行之聲請即失所依據，應併予駁回
    。
七、因本件事證已臻明確，兩造其餘主張陳述、所提之證據及本
    院於99年5月10日言詞辯論期日中協助兩造整理之其餘爭點
    部分，均毋庸再予審酌，附此敘明。
八、訴訟費用負擔之依據：民事訴訟法第78條。
中    華    民    國    99    年    7     月    12    日
                  民事第六庭    法  官  黃柄縉
以上正本係照原本作成
如對本判決上訴，須於判決送達後20日內向本院提出上訴狀
中    華    民    國    99    年    7     月    12    日
                                書記官  洪仕萱

司法院資訊處製作；財團法人民間司法改革基金會備份。
